臺灣高等法院民事裁定
109年度抗字第1325號
抗  告  人  林高明美
法定代理人  林雅娟  




上列抗告人因與相對人周為春等間第三人異議之訴事件，就訴訟
標的價額之核定部分，對於中華民國109年9月10日臺灣臺北地方
法院裁定（109年度重訴字第914號），提起抗告，本院裁定如下
：
    主  文
原裁定關於核定訴訟標的價額部分廢棄。
本件訴訟標的價額核定為新臺幣壹億壹佰肆拾捌萬柒仟玖佰陸拾
元。
抗告訴訟費用由相對人負擔。
    理  由
一、本件抗告人主張：伊於民國66年至68年為原臺北市○○區○○段
    ○○段000○000地號土地（下依序稱原356號土地、350號土地
    ）共有人，原356號土地其後分割增加同小段356-2地號土地
    （下稱原356-2號土地），原356-2號土地於87年8月26日分
    割增加356-4地號土地（下稱356-4號土地；分割後原356-2
    號土地剩餘部分下稱356-2號土地，與356-4號土地面積依序
    為5、206平方公尺，下合稱系爭土地），伊仍為系爭土地之
    共有人，並與坐落356-4號土地上之房屋有不定期租賃關係
    存在。訴外人呂雪美固於95年12月20日以買賣為原因移轉系
    爭土地及350號土地所有權予訴外人洪淑秋，惟渠等間為借
    名登記關係，上開債權及物權行為皆不存在，呂雪美亦未按
    伊住所合法送達優先承買權之通知；嗣呂雪美於96年12月12
    日藉洪淑秋名義，以買賣為原因轉讓前揭土地所有權予相對
    人周為春，渠等間之買賣關係及物權移轉行為亦不存在。相
    對人潘玉英以其為周為春之債權人，對之聲請強制執行，經
    原法院以109年度司執字第26854號清償債務強制執行事件（
    下稱系爭執行事件）受理，並以系爭土地為執行標的，伊為
    系爭土地之共有人，爰提起第三人異議之訴等語。並㈠先位
    聲明：⒈系爭執行事件之強制執行程序應停止。⒉確認相對人
    周為春與洪淑秋間於96年12月12日買賣系爭土地及350號土
    地、洪淑秋與呂雪美間之買賣契約債權行為及所有權移轉登
    記之物權行為皆不存在。⒊相對人應將系爭土地6坪所有權移
    轉登記塗銷並回復登記為抗告人所有。㈡備位聲明：確認抗
    告人對系爭土地之優先承買權存在，抗告人得依呂雪美95年
    11月1日存證信函條件承購系爭土地。經原法院以系爭土地
    拍賣底價新臺幣(下同)9,600萬元為該土地交易價額，相對
    人潘玉英對周為春聲請執行之債權額為5,000萬元，抗告人
    提起本件訴訟為排除相對人潘玉英對系爭土地之執行程序，
    其所受利益應以數額較低之執行債權額為準，以裁定核定本
    件訴訟標的價額為5,000萬元(下稱原裁定)。抗告人不服，
    對之提起抗告，抗告意旨略以：本件為關於優先承買權之訴
    訟，與伊先前提起確認優先購買權存在之訴（案列原法院10
    5年度重訴字第611號）訴訟標的相近，原法院裁定核定該事
    件訴訟標的價額為2,007萬9,514元，應為本件之標的價額；
    系爭土地之拍賣底價固為9,600萬元，惟該地拍定後不點交
    ，依常情顯難第1次拍賣即拍定，該拍賣底價非系爭土地實
    際價額。爰聲明廢棄原裁定關於核定訴訟標的價額部分等語
    。
二、相對人則以：系爭土地業經債權人承受，應以其承受價格為
    交易實價等語，資以抗辯。
三、按核定訴訟標的之價額，以起訴時之交易價額為準；無交易
    價額者，以原告就訴訟標的所有之利益為準。以一訴主張數
    項標的者，其價額合併計算之。但所主張之數項標的互相競
    合或應為選擇者，其訴訟標的價額，應依其中價額最高者定
    之。民事訴訟法第77條之1第2項、第77條之2第1項分別定有
    明文。次按第三人異議之訴之訴訟標的為該第三人之異議權
    ，法院核定此訴訟標的之價額，應以該第三人本於此項異議
    權，請求排除強制執行所有之利益為準。惟執行標的物之價
    值若低於執行名義所載債權額時，其就訴訟標的所有之利益
    ，僅為執行標的物不受強制執行，故訴訟標的之價額，應以
    執行標的物之價值為準。再按無論積極確認之訴或消極確認
    之訴，均應以原告起訴主張或否認之法律關係之價額為準，
    計徵裁判費。如提起確認買賣關係存在或不存在之訴，其訴
    訟標的之價額，應以起訴時買賣標的物之交易價額為準，而
    非以該買賣契約價金定之(最高法院102年度台抗字第460號
    裁定意旨參照)。又按確認優先承買權事件，其訴訟標的價
    額應以主張有優先承買權者所應依相同之應買條件給付之價
    額計算(最高法院101年度台抗字第874號裁定意旨可參)。經
    查：㈠抗告人以「系爭執行事件之執行程序應停止」為先位
    聲明第1項，依強制執行法第15條規定提起第三人異議之訴(
    見原法院卷第9至11頁、本院卷第366頁)，其目的在於排除
    相對人潘玉英實施系爭執行事件之執行程序；系爭執行事件
    之執行債權額為5,000萬元，有民事聲請強制執行狀可稽(本
    院卷第270頁)，執行標的物即系爭土地於系爭執行事件第2
    次拍賣經相對人潘玉英到場聲明承受，該次最低拍賣價格為
    7,680萬元，有拍賣公告、不動產拍賣筆錄為憑(本院卷第34
    4至350頁)，可認為系爭土地之交易價值，既未低於執行債
    權額，則本項聲明之訴訟標的價額應為5,000萬元。㈡抗告人
    先位聲明第2項為確認周為春與洪淑秋間、洪淑秋與呂雪美
    間就系爭土地及350號土地之買賣契約債權行為及所有權移
    轉登記之物權行為皆不存在，依上開說明，本項訴訟標的價
    額為買賣標的物即該等土地之價值。其中系爭土地之交易價
    值為7,680萬元，已如前述。又土地公告現值乃政府機關對
    土地價值逐年檢討、調整、評估之結果，非不得認與市價相
    當而得作為核定訴訟標的價值之參考；查350號土地面積為1
    18平方公尺，109年度公告現值為每平方公尺20萬9,220元，
    有地價資料查詢可稽（本院卷第352頁），該地於起訴時之
    交易價格應為2,468萬7,960元(計算式：209,220×118＝24,68
    7,960)。本項聲明之訴訟標的價額即為系爭土地及350號土
    地之全部價值1億148萬7,960元(計算式：76,800,000+24,68
    7,960=101,487,960)。㈢抗告人另以先位聲明第3項請求塗銷
    系爭土地6坪所有權移轉登記並回復登記為其所有，應以該
    土地於起訴時交易價額720萬1,371元(計算式：76,800,000×
    15753/168000=7,201,371)為本項標的之價額。㈣抗告人備位
    聲明求為確認其對系爭土地依呂雪美95年11月1日存證信函
    條件之優先承買權存在，則其就本項訴訟標的可獲得之利益
    ，參照前述，應以其主張優先承買權所應給付之相同條件價
    額即43萬6,000元定之，此亦有報紙公告可憑(本院卷第250
    頁)。末查，抗告人先位3項聲明雖分屬不同訴訟標的，惟紛
    爭目的在於確認周為春與洪淑秋間、洪淑秋與呂雪美間就系
    爭土地及350號土地之買賣及所有權移轉行為不存在，回復
    為其所有，據此提起第三人異議之訴，自經濟上觀之，訴訟
    目的一致，未超出抗告人終局標的範圍，核定此部分訴訟標
    的價額時，應依其價額最高之1億148萬7,960元定之；其先
    、備位聲明之標的應為選擇，依民事訴訟法第77條之2第1項
    規定，應擇其中標的價額較高之先位聲明定訴訟標的價額；
    準此，本件訴訟標的價額即為1億148萬7,960元。本件訴訟
    標的與原法院105年度補字第685號事件之訴訟標的不同，抗
    告意旨謂本件訴訟標的價額應為原法院105年度補字第685號
    裁定所核定之訴訟標的價額2,007萬9,514元云云，固非有據
    ；惟原裁定疏未注意抗告人另有確認相對人周為春與洪淑秋
    、洪淑秋與呂雪美間就系爭土地及350號土地買賣契約之債
    權行為及物權行為皆不存在之主張，亦有未當，自應由本院
    將此部分廢棄，並核定本件訴訟標的價額如主文第2項所示
    。原裁定關於核定訴訟標的價額部分，既經廢棄，命補繳裁
    判費部分，即失所附麗，應俟本件訴訟標的價額核定確定後
    ，重新計算，併此敘明。
三、據上論結，本件抗告為有理由，爰裁定如主文。　　
中　　華　　民　　國　　110 　年　　3 　　月　　26　　日
                  民事第二十三庭
                          審判長法  官  蕭胤瑮
                                法  官  袁雪華
                                法  官  楊舒嵐
正本係照原本作成。
本裁定除以適用法規顯有錯誤為理由外，不得再抗告。如提起再
抗告，應於收受送達後10日內委任律師為代理人向本院提出再抗
告狀。並繳納再抗告費新臺幣１千元。

中　　華　　民　　國　　110 　年　　3 　　月　　29　　日

     　　　　　　　　　　　　　書記官  常淑慧